【裁判字號】    98,消債抗,125
【裁判日期】    980413
【裁判案由】    聲請更生程序
【裁判全文】
臺灣高雄地方法院民事裁定           98年度消債抗字第125號
抗  告  人  甲○○
上列抗告人因消費者債務清理事件聲請更生，對於中華民國98年
2 月11日本院98年度消債更字第170 號裁定提起抗告，本院裁定
如下：
    主  文
抗告駁回。
抗告程序費用新臺幣壹仟元由抗告人負擔。
    理  由
一、本件抗告意旨略以：抗告人因積欠香港商上海匯豐銀行等債
    權人計新台幣（下同）2,610,248 元，於民國95年間4 月1
    日依金融主管機關協調成立之中華民國銀行公會會員辦理消
    費金融案件無擔保債務協商機制，與債權人達成分期還款協
    議，同意自95年6 月起、分120 期、利率2.50％、每月繳納
    24 ,607 元方式償還，惟抗告人從事直銷工作，收入以直銷
    獎金為主，因直銷事業蕭條，收入大減，每月薪資僅剩不足
    20,000元，扣除每月房屋貸款7,000 元及出差費13,000元後
    ，抗告人已無力清償上開協商金額而毀諾，顯非可歸責於己
    之事由致履行有重大困難。又抗告人於95年協商成立時，每
    月薪資平均約為20,000元，而協商成立後，抗告人薪資逐步
    增至約44,300元，抗告人並依協商成立繳納至97 年3月間，
    然因抗告人係採基本薪制度，抗告人之薪資絕大部分係獎金
    ，並因經濟環境景氣蕭條，已自97年1 月起薪資減為15,000
    元以下，抗告人仍勉力履行，原審裁定竟不顧抗告人之收入
    已減為協商時之八分之一，仍要求以「較低之生活標準」，
    以履行協商條件，然抗告人如何以不到10,000元之收入，清
    償26,000元之債務，再以「一般生活標準」過活。原審裁定
    顯有未依證據裁判之違法。另原審法院雖善意提醒抗告人再
    與債權銀行協商，惟債權銀行非慈善機構，何能期待債權銀
    行善意與抗告人重新協商。綜上，原審裁定未依事實及證據
    裁定，其所認定之抗告人收支情況與事實不符，其裁定有理
    由矛盾及理由不備之違法，為此爰依法提起抗告，請求廢棄
    原裁定，准予抗告人更生之聲請等語。
二、按「債務人不能清償債務或有不能清償之虞者，得依本條例
    所定更生程序，清理其債務」；「債務人無擔保或無優先權
    之債務總額未逾新台幣1,200 萬元者，於法院裁定開始清算
    程序或宣告破產前，得向法院聲請更生。」；「債務人對於
    金融機構因消費借貸、自用住宅貸款、信用卡或現金卡契約
    而負債務，在聲請更生或清算前，應提出債權人清冊，以書
    面向最大債權金融機構請求協商債務清償方案並表明共同協
    商之意旨。」；「債務人與金融機構協商成立者，不得聲請
    更生或清算。但因不可歸責於己之事由，致履行顯有重大困
    難者，不在此限。」、「本條例施行前，債務人依金融主管
    機關協調成立之中華民國銀行公會會員，辦理消費金融案件
    無擔保債務協商機制與金融機構成立之協商，準用前項之規
    定。」，消費者債務清理條例第3 條、第42條第1 項、第15
    1 條第1 項、第5 項、第6 項分別定有明文。又上開消費者
    債務清理條例第151 條第5 、6 項中所稱之「金融機構」，
    應係指「債務人之金融機構債權人全體」而言，如未與「全
    體債權金融機構」進行協商，應於聲請更生或清算前，再將
    未於95年間與金融機構協商之債務，與95年間已與金融機構
    協商之債務，一併再向向最大債權銀行聲請債務協商；倘遭
    金融機構拒絕協商或協商不成立者，應認符合上揭消費者債
    務清理條例第151 條第1 項之規定，得向法院聲請更生或清
    算，不受同條第5 、6 項所定須有「因不可歸責於己之事由
    ，致履行原協商顯有重大困難」之限制，惟仍須具備「不能
    清償債務」或「不能清償債務之虞」之要件，法院始得裁定
    准予更生或清算，合先敘明。
三、經查，本件抗告人於消費者債務清理條例施行前之95年5 月
    間依「中華民國銀行公會會員辦理消費金融案件無擔保債務
    協商機制」而與最大債權金融機構即香港上海匯豐銀行達成
    債務清償方案之協商，約定抗告人應自95年6 月起分120 期
    ，利率2.50％，每月24,607元依各債權銀行債權金額比例清
    償各項債務至全部清償為止，而抗告人於協商成立後，還款
    14期，其後因未再續繳而毀諾，然因抗告人對香港上海匯豐
    銀行之房屋貸款債務並未參與當時協商，乃於消費者債務清
    理條例施行後，再向該行申請協商，惟仍遭該銀行退件致協
    商不協立等事實，業據抗告人提出協議書、還款計畫書、債
    權人清冊、財產及收入狀況說明書、前置協商退件通知函、
    戶籍謄本、95、96年度綜合所得稅各類所得資料清單、財產
    歸屬資料清單、勞保投保資料影本、薪資明細等件為憑，經
    核大致相符，堪信為真實。又抗告人既係於97年8 月間將未
    於95年間與金融機構協商之房屋貸款債務，與95年間與金融
    機構協商之債務，一併再向最大金融機構聲請前置協商，經
    金融機構退件致協商不協立，則揆諸前揭說明，本件更生之
    聲請即不受上述消費者債務清理條例第151 條第5 項、第6
    項規定之限制，本件所應審酌者，為聲請人是否有不能清償
    債務或不能清償之虞之情形。
四、抗告人固以其從事直銷工作，收入以直銷獎金為主，因直銷
    事業蕭條，收入大減，自97年1 月起每月薪資僅剩不足15,
    000 元，扣除每月之房屋貸款7,000 元及出差費13,000元後
    ，抗告人已無力清償上開協商金額而毀諾，顯非可歸責於己
    之事由致履行有重大困難，而為本件更生之聲請，並提出上
    開資料為證。惟查：
  (一)抗告人因從事直銷工作，於91年11月20日加入台北縣直銷人
    員職業工會迄今，其自95年度迄96年度止之年所得乃分別為
    219,608 元、531,594 元，其於95及96年度平均每月收入分
    別為18,301元、44,300元，其收入係逐年增加，而抗告人於
    96年毀諾時，每月平均收入44,300元扣除償還金額24,607元
    ，每月尚餘19,693元（44,300－24,607＝19,693），再扣除
    房屋貸款每月7,000 元，每月仍有餘12,693元（19,639-7,0
    00＝12,693），如以其住居之高雄市依內政部社會司所公佈
    之96年度最低生活費標準10,708元計算，抗告人於毀諾時每
    月餘額仍高於最低生活費標準，在無其他特殊必要之支出（
    如重大傷病等），難認有不能清償債務之情。縱以98年度最
    低生活費標準11,309元計算，亦難認有不能清償債務之情。
    故其主張無法以不到10,000元之收入，清償協商債務，再以
    「一般生活標準」過活云云，顯與事證不符，難認可採。
  (二)又抗告人於96年度之執行業務所得為531,594 元，是其於96
    年度平均每月收入為44,300元（此未併計96年度綜合所得稅
    各類所得資料清單所載之投資或其他所得），足見抗告人於
    本件聲請更生時，陳報其於90至97年間每月收入僅約為15,0
    00元左右等語（見原審卷第24頁反面之財產及收入狀況說明
    書所載），顯係虛偽，核與事實不符，自難採信。
  (三)再依抗告人於原審所提之存摺明細所載「薪轉」部分（見原
    審卷第26頁至第27頁），自96年6 月至同年12月之薪資轉帳
    入戶金額計為149,148 元，平均每月約薪資轉入金額為21,3
    07元。然此收入金額核與96年度綜合所得稅各類所得資料清
    單所示平均每月執行業務所得約有44,300元，二者差距甚大
    （見原審卷第72頁至第73頁），足見抗告人每月之實際收入
    尚難以存摺所載之薪資轉帳金額為認定。復由抗告人所提出
    之97年5 月至97年12月之薪資單明細計算抗告人之平均收入
    僅1 萬9 千餘元，核與抗告人自行提出96年12月至97年11月
    之執行業務所得之扣繳憑單所載平均收入約3 萬8 千元（即
    以總額除以12個月計算）相距甚遠（見本院卷第4 頁至第10
    頁），足見抗告人所提出之收入資料，顯有隱匿真實薪資或
    執行業務所得之情。況由抗告人於原審提出之無擔保債務還
    款計畫書所陳之收入亦達3 萬元，而非僅有15,000元或15,0
    00以下（見原審卷第23頁），足見抗告人主張每月收入已減
    為15,000以下云云，而有無法清償債務之情，自難遽信為真
    。
  (四)另原審以抗告人倘認原協商條件過苛，尚得與其他債權人再
    為協商，依「個別協商一致性方案」及「95年債務協商變更
    方案」等方式，再次進行解決債務之商談等語。抗告人既肯
    認此係原審善意建議，然竟不此之途，而以空以債權銀行非
    慈善機構，何能期待債權銀行善意與抗告人重新協商置辯，
    且其始終未能提出相符之證據證明其收入已銳減為15,000以
    下，並有無法清償債務之情，是其主張自無足採。
五、綜上所述，本院認本件更生之聲請，因抗告人未能釋明有不
    能清償債務之情形，以致聲請不合法。原審雖審認抗告人並
    無具有不可歸責之事由致履行困難而駁回抗告人更生之聲請
    ，理由雖略有不當；惟經本院認應審酌抗告人是否有不能清
    償或不能清償之虞之情形存在後，仍無法認抗告人有此情形
    存在，故本件抗告仍屬無理由，依法應駁回抗告。
六、據上論結，本件抗告為無理由，爰依消費者債務清理條例第
    15條、民事訴訟法第495 條之1 第1 項、第449 條第2 項、
    第95條、第78條，裁定如主文。
中    華    民    國    98    年    4     月    13    日
                  民事第四庭  審判長法  官  林玉心
                                    法  官  王奕勛
                                    法  官  楊淑珍
以上正本證明與原本無異。
本裁定不得再抗告。
中    華    民    國    98    年    4     月    13    日
                                    書記官  吳良美


司法院資訊處製作；財團法人民間司法改革基金會備份。
